【裁判字號】    98,簡上,182
【裁判日期】    981130
【裁判案由】    詐欺
【裁判全文】
臺灣嘉義地方法院刑事判決             98年度簡上字第182號
上  訴  人
即  被  告  甲○○
上列上訴人因恐嚇取財案件，不服本院朴子簡易庭98年度朴簡字
第218號中華民國98年7月31日第一審判決（聲請簡易判決處刑案
號：臺灣嘉義地方法院檢察署98年度偵字第3301號），提起上訴
，本院合議庭為第二審判決如下：
    主  文
原判決撤銷。
甲○○幫助犯恐嚇取財罪，處有期徒刑陸月，如易科罰金，以新
臺幣壹仟元折算壹日。
    犯 罪 事 實
一、甲○○能預見若提供金融機構帳戶供不詳身分者使用，可能
    遭利用於遂行財產上犯罪之目的，竟仍基於幫助恐嚇取財之
    不確定故意，將其在臺中縣烏日鄉中華郵政股份有限公司（
    以下簡稱中華郵政公司）烏日明道郵局所申請開立帳號：00
    000000000000號帳戶之提款卡及密碼，於民國97年11月10日
    至97年11月14日間某日，在不詳地點，交予不詳姓名年籍之
    某成年人，供為存提款及匯款使用，幫助該不詳身分者所組
    成之集團為恐嚇取財犯行時，作為匯款帳戶，任由他人藉以
    遂行恐嚇取財犯罪。嗣前述集團成員意圖為自己不法之所有
    ，基於恐嚇取財之犯意聯絡，於97年11月14日晚間9時30分
    許在網際網路上與乙○○交談，向乙○○佯稱要見面認識後
    ，再由另一集團成員男子打電話表示需先至ATM驗證身分云
    云，因乙○○心生懷疑而稍有遲疑，即遭該男子在電話中恫
    嚇稱：不要「裝肖為」（臺語），渠等有乙○○之電話，可
    以查到地址，要把乙○○斷手斷腳等語，致乙○○心生畏懼
    ，遂依該集團成員之指示辦理，而於97年11月15日凌晨0時1
    7分許，在臺北市○○路162號新光銀行內，匯款新臺幣（下
    同）23,656元至甲○○之上開郵局帳戶內。
二、案經臺北市政府警察局中山分局報由臺灣臺北地方法院檢察
    署檢察官呈請臺灣高等法院檢察署檢察長令移轉臺灣雲林地
    方法院檢察署後再經臺灣高等法院臺南分院檢察署檢察長令
    移轉臺灣嘉義地方法院檢察署檢察官偵查聲請以簡易判決處
    刑。
    理  由
一、按被告以外之人於審判外之陳述，經當事人於審判程序同意
    作為證據，法院審酌該言詞陳述或書面陳述作成時之情況，
    認為適當者，亦得為證據。當事人、代理人或辯護人於法院
    調查證據時，知有第159條第1項不得為證據之情形，而未於
    言詞辯論終結前聲明異議，視為有前項之同意，刑事訴訟法
    第159條之5定有明文。查本件認定事實所援引具傳聞性質之
    言詞或書面證據，關於證據能力，提示當事人均對之表示無
    意見，亦未於本案言詞辯論終結前聲明異議，而本院審酌該
    等審判外陳述作成當時之過程、內容、功能等情況綜合判斷
    ，認具備合法可信之適當性保障而具證據能力，得採為認定
    事實之基礎，合先敘明。
二、訊據被告甲○○固坦承在臺中縣烏日鄉○○○道郵局申辦00
    000000000000號帳戶，惟矢口否認有何幫助恐嚇取財犯行，
    辯稱：伊並未將該帳戶提款卡交予不詳之人使用，伊有在該
    提款卡套子上寫提款密碼，密碼係伊使用之行動電話號碼後
    6碼617223，該提款卡係不慎遺失，伊亦有打電話向郵局掛
    失，伊並無向乙○○恐嚇取財或幫助恐嚇取財云云。
三、經查：
（一）按刑法第346條第1項之恐嚇取財罪，與同法第339條第1項
      之詐欺取財罪，二者之區別，在於前者係施用使人心生畏
      怖之恐嚇手段，致被害人心生畏懼，明知不應交付財物而
      交付，後者則係施用詐術手段，使人陷於錯誤，誤信為應
      交付財物而交付。惟上開之恐嚇手段，常以虛假之事實為
      內容，故有時亦不免含有詐欺之性質，倘含有詐欺性之恐
      嚇取財行為，足使人心生畏懼時，自應僅論以高度之恐嚇
      取財罪，殊無再適用詐欺取財罪之餘地，最高法院84年度
      臺上字第1993號刑事判決可資參考。本件恐嚇取財集團成
      員於97年11月14日晚間9時30分許在網際網路上與被害人
      乙○○交談，向乙○○佯稱要見面認識後，再由另一集團
      成員男子打電話表示需先至ATM驗證身分云云，因乙○○
      心生懷疑而稍有遲疑，即遭該男子在電話中恫赫稱：不要
      「裝肖為」（臺語），渠等有乙○○之電話，可以查到地
      址，要把乙○○斷手斷腳等語，致乙○○心生畏懼，遂依
      該集團成員之指示辦理，而於97年11月15日凌晨0時17分
      許，在臺北市○○路162號新光銀行內，匯款23,656元至
      被告在臺中縣烏日鄉○○○道郵局所申請開立帳號：0000
      0000000000號帳戶內等情，業據證人乙○○證述綦詳（見
      臺灣臺北地方法院檢察署偵查卷宗--以下簡稱臺北地檢署
      偵卷--第32頁至第33頁），並有被告上開帳戶之郵政存簿
      儲金立帳申請書、客戶歷史交易清單各1份及乙○○匯款
      之新光銀行自動櫃員機明細表1紙附卷可憑（見同上卷第1
      7頁至第20頁、臺灣嘉義地方法院檢察署偵查卷宗--以下
      簡稱嘉義地檢署偵卷--第20頁至第38頁），堪認屬實。是
      乙○○確係於上開時地遭人恫嚇將危害其生命、身體安全
      後心生畏懼，始匯上開款項入被告之郵局帳戶內，上開集
      團成員所為應係犯恐嚇取財罪無誤。
（二）被告雖辯稱：當時伊剛好沒錢，要伊太太拿該提款卡去領
      錢順便買便當，伊太太可能在買東西時遺失的，那次領了
      100元，回來後找不到提款卡，伊亦有打電話向郵局掛失
      云云。而據上開客戶歷史交易清單顯示，被告上開帳戶自
      96年11月9日辦理核發晶片提款卡後，並無任何存、提款
      之情形，迄97年11月10日始有現金提領100元之紀錄（見
      嘉義地檢署偵卷第38頁），被告於警詢時亦自稱係於97年
      11月初知道提款卡遺失（見臺北地檢署偵卷第11頁），足
      見被告所指該提款卡遺失之時間應係97年11月10日當日無
      誤。又被告曾以其使用之0000000000號行動電話，撥打中
      華郵政公司00-00000000號顧客服務中心專線之情，有該
      公司服務項目答客問網路列印資料及被告提出之00000000
      00號行動電話通信明細各1份在卷可稽（見本院簡上卷第1
      4頁、臺灣雲林地方法院檢察署偵查卷宗--以下簡稱雲林
      地檢署偵卷--第9頁），亦可認定。惟上開通信明細僅能
      顯示被告使用之0000000000號行動電話，確曾撥打中華郵
      政公司00-00000000號顧客服務中心專線，並無法證明被
      告該次通話內容係向中華郵政公司辦理提款卡掛失。且經
      查詢結果，被告上開帳戶於97年間並無任何變更、異動紀
      錄，亦即並無被告所稱掛失之情形，有中華郵政公司臺中
      郵局98年5月21日中管字第0982101152號函在卷可查（見
      嘉義地檢署偵卷第20頁）。況據被告提出之通信明細顯示
      ，其使用之0000000000號行動電話，係於97年10月10日撥
      打中華郵政公司00-00000000號顧客服務中心專線，其又
      指該提款卡遺失之時間應係97年11月10日，亦即據被告上
      開所辯，其於97年11月10日該提款卡遺失前之97年10月10
      日，即已「預先」撥打中華郵政公司00-00000000號顧客
      服務中心專線辦理掛失，所為顯與事理不符，其上開所辯
      實屬無稽，顯難憑採。
（三）被告之妻洪美惠固於偵查中證稱：伊於97年10月10日上午
      發現該提款卡不見，伊就立即打電話到郵局辦理掛失，郵
      局人員說一定要被告本人來，伊表示被告白天要上班，無
      法去辦理，郵局人員稱會幫伊掛失，結果後來都沒有掛失
      云云（見雲林地檢署偵卷第5頁）。然洪美惠非但所稱遺
      失之時間，與被告所述遺失之時間相差達1個月之久，且
      所稱係伊打電話到郵局辦理掛失，郵局人員表示被告本人
      才能辦理云云，亦與被告供稱：電話係洪美惠打的，但係
      伊和郵局人員講的等語不符（見本院簡上卷第22頁）。而
      被告既已親自與顧客服務中心專線人員通話，應無不可辦
      理提款卡掛失之理。況洪美惠於97年11月10日係臨櫃提領
      100元之情，業據洪美惠供承在卷（見嘉義地檢署偵卷第1
      4頁），核與上開客戶歷史交易清單記載97年11月10日係
      「現金提款」非「卡片提款」相符（見嘉義地檢署偵卷第
      38頁），堪認屬實，則被告或其妻若未於電話中辦理掛失
      完成，亦應於臨櫃時辦理掛失，或再申辦新的提款卡，竟
      捨此不為，放任不管被告申領之提款卡是否已掛失完成之
      心態，均與常情有違，是證人洪美惠及被告所稱，該提款
      卡遺失之時點、辦理掛失之過程等細節均相矛盾，渠等所
      稱遺失顯非事實，均難憑採，證人洪美惠上開所述，自不
      足為何有利被告之認定甚明。
（四）又依常情而論，稍有社會歷練、經驗之人，均知提款卡與
      密碼、存簿與印鑑章均應分別保存，或者將密碼牢記心中
      ，而不在任何物體上標示或載明密碼，以免徒增帳戶存款
      遭不法人士持提款卡利用輕易得知之密碼於提款機盜領，
      或併持存簿及印鑑章至櫃檯提領之風險，被告尚非屬至愚
      之輩，前揭社會經驗常情，應為被告所知稔。且被告正當
      青壯年紀，應有相當之智識程度，且於偵訊時經質以提款
      卡密碼為何，被告亦能明確供出係伊使用之行動電話號碼
      後6碼617223，可見其智識、記憶方面之能力，亦無顯然
      下降、衰退之情事，況被告既以自己之行動電話門號數字
      設定提款卡密碼，又何來怕忘記密碼可言？被告至愚應不
      致將提款卡、密碼同置一處，而徒增危險性，其上開辯解
      顯與常情有違，要無足採。且以目前社會上一般人防詐之
      意識高漲，欲為詐騙、恐嚇之人必使出相當之心力，方能
      有所得，是以行騙、恐嚇之人當不至於將其大費周章始行
      騙、恐嚇取得之金錢，存入他人遭竊或遺失，而隨時可能
      遭掛失凍結之帳戶內，而冒行騙、恐嚇取得之款項無法領
      出之風險，益徵被告之前揭辯詞，著實啟人疑竇。再參以
      依一般交易常情，欲使用提款卡領取款項者，須於金融機
      構所設置之提款機上依指令操作，並輸入正確之密碼，方
      可順利領得款項，由此可見，如非帳戶所有人同意、授權
      而告知提款卡密碼，單純持有提款卡之人，欲隨機輸入數
      字而恰與正確之密碼相符者，機率微乎其微，是本件應係
      被告於97年11月10日將該帳戶內存款提領剩5元後，至97
      年11月14日遭用以對被害人恐嚇取財間某日，將該提款卡
      及密碼交與不詳之成年人使用之情，應堪認定。
（五）按於金融機構開設帳戶，請領存摺及提款卡，係針對個人
      身分之社會信用而予以資金流通，具有強烈之屬人性格，
      而金融帳戶作為個人理財之工具，申請開設並無任何特殊
      之限制，一般民眾皆得以存入最低開戶金額之方式申請取
      得，且同一人均得在不同之金融機構申請數個存款帳戶使
      用，此乃眾所週知之事實。故一旦有人刻意收集他人帳戶
      使用，依一般常識，極易判斷係隱身幕後之人基於使用他
      人帳戶，規避存提款不易遭偵查機關循線追查之考慮而為
      ，自可產生與不法犯罪目的相關之合理懷疑。且日常生活
      中，不法之徒利用人頭帳戶進行之不法行為，最常見者不
      外詐騙、恐嚇他人錢財，此經傳播媒體多所報導，政府機
      關亦廣為宣導，一般稍具知識之人，對此情形絕難諉以不
      知。而提款卡、密碼均係與個人隱私有密切關係之重要物
      件，一般人若非基於特殊目的或情誼，斷無任意交由他人
      保管或使用之理。被告係智慮正常之成年人，其對將己有
      之提款卡、密碼交付他人，極可能遭用作恐嚇財物之工具
      ，衡情應有所預見，猶將之交付他人使用，顯有容認犯罪
      事實發生之本意，亦堪認定。本件事證明確，被告犯行洵
      堪認定。
四、本件被害人係遭恫嚇致心生畏懼而匯款，是該利用被告帳戶
    之人，應係犯恐嚇取財罪。被告基於幫助他人犯罪之不確定
    故意，將所申設之郵局帳戶領款所需之相關物品、資料交付
    他人，供他人作為恐嚇取財之用，並未參與恐嚇取財犯行構
    成要件之實施。是核被告所為，係犯刑法第30條第1項前段
    、第346條第1項之幫助恐嚇取財罪，茲依刑法第30條第2項
    之規定，按正犯之刑減輕之。聲請簡易判決處刑意旨認被告
    所為係犯幫助詐欺取財罪，尚有未合，惟其基本社會事實同
    一，本院自應予審理，且蒞庭實行公訴之檢察官業已當庭更
    正起訴法條，自毋庸再變更起訴法條，附此敘明。原審據以
    論罪科刑，固非無見，惟被告所為係犯幫助恐嚇取財罪，原
    審誤為幫助詐欺取財罪，尚有未合。被告上訴否認犯行，固
    無理由，惟原審判決既有上述之違誤，自應由本院將原判決
    予以撤銷改判。爰審酌被告幫助他人恐嚇取財之犯行擾亂金
    融秩序，幫助恐嚇取財行為對被害人產生之損害非微、犯後
    之態度、犯罪之動機、目的、手段、高職肄業之智識程度、
    已婚、無業、檢察官建議從重量刑等一切情狀，量處如主文
    所示之刑，併諭知易科罰金之折算標準。
據上論斷，應依刑事訴訟法第455條之1第1項、第3項、第369條
第1項前段、第364條、第299條第1項前段，刑法第346條第1項、
第30條第1項前段、第2項、第41條第1項前段，刑法施行法第1條
之1第1項、第2項前段，判決如主文。
本案經檢察官林俊良到庭執行職務。
中    華    民    國    98    年    11    月    30    日
                  刑事第四庭  審判長法  官  蔡憲德
                                    法  官  梁淑美
                                    法  官  吳育霖
上列正本證明與原本無異。
本件不得上訴。
中    華    民    國    98    年    11    月    30    日
                                    書記官  林美芳
附錄本案論罪科刑法條：
中華民國刑法第346條（單純恐嚇罪）
意圖為自己或第三人不法之所有，以恐嚇使人將本人或第三人之
物交付者，處6月以上5年以下有期徒刑，得併科1千元以下罰金
。
以前項方法得財產上不法之利益，或使第三人得之者，亦同。
前二項之未遂犯罰之。


司法院資訊處製作；財團法人民間司法改革基金會備份。
